【裁判字號】    98,訴,118
【裁判日期】    980814
【裁判案由】    分割共有物
【裁判全文】
臺灣苗栗地方法院民事判決               98年度訴字第118號
原      告  己○○
            乙○○
                        115.
            丁○○
            戊○○
            丙○○
                        號2樓.
            甲○○
                        1號
共      同
訴訟代理人  王榮
被      告  子○○
                        6號
            辛○○
            癸○○
            壬○○
            庚○○
上列當事人間請求分割共有物事件，本院於民國98年7 月30日言
詞辯論終結，判決如下：
    主  文
兩造共有坐落苗栗縣通霄鎮○○段第一八三地號土地，應予分割
，分割方法為如附圖所示：編號甲部分面積○點○五三一公頃由
原告己○○取得；編號乙部分面積○點○一七六公頃由原告乙○○、丁○○、戊○○、丙○○、甲○○取得，並按應有部分比例
每人各五分之一維持共有；編號丙部分面積○點○五三一公頃由
被告子○○取得；編號丁部分面積○點○八八七公頃由被告辛○○、癸○○、壬○○、庚○○取得，並按應有部分比例每人各四
分之一維持共有；編號戊部分面積○點○二三七公頃由兩造共同
取得，並按附表所示之應有部分比例維持共有。
訴訟費用由兩造依附表所示應有部分比例負擔。
    事實及理由
壹、程序方面：
    被告癸○○、壬○○、庚○○經合法通知，無正當理由，均
    未於言詞辯論期日到場，經核均無民事訴訟法第386 條所列
    各款情形，爰依原告之聲請，由其一造辯論而為判決。
貳、實體方面：
一、原告主張：坐落苗栗縣通霄鎮○○段第183 地號土地為兩造
    所共有，各共有人應有部分如附表所示，系爭土地之共有人
    間並無不能分割之約定，亦無因物之使用目的而不能分割之
    情形，惟就分割方法無法達成協議，爰依法請求將系爭土地
    予以裁判分割。就分割方法部分，請求依各共有人目前使用
    現狀之概略位置進行分割，即如附圖所示，將編號甲部分面
    積0.0531公頃由原告己○○取得；編號乙部分面積0.0176公
    頃由原告乙○○、丁○○、戊○○、丙○○、甲○○等5 人
    取得並繼續維持共有；編號丙部分面積0.0531公頃由被告子
    ○○取得；編號丁部分面積0.0887公頃由被告辛○○、癸○○、壬○○、庚○○等4 人取得並繼續維持共有；編號戊部
    分面積0.0237公頃由兩造共同取得，並按附表所示之應有部
    分比例繼續維持共有，以作為對外通行之道路使用等語；並
    聲明：如主文第1 項所示。
二、被告抗辯：
（一）被告子○○表示：其已於系爭土地上建屋使用，同意依現
      狀分割，對於原告所主張之分割方案沒有意見等語。
（二）被告辛○○則以：對於分得位置無意見，但如附圖編號甲
      、乙、丙、丁部分之前面不用留路等語置辯；並聲明：駁
      回原告之訴。
（三）其餘被告癸○○、壬○○、庚○○則均未於言詞辯論期日
      到場，亦未提出書狀作何聲明或陳述。
三、得心證之理由：
（一）按各共有人，除法令另有規定外，得隨時請求分割共有物
      ；但因物之使用目的不能分割或契約訂有不分割之期限者
      ，不在此限；又分割之方法不能協議決定，或於協議決定
      後因消滅時效完成經共有人拒絕履行者，法院得因任何共
      有人之請求，命為下列之分配：一、以原物分配於各共有
      人；但各共有人均受原物之分配顯有困難者，得將原物分
      配於部分共有人。二、原物分配顯有困難時，得變賣共有
      物，以價金分配於各共有人；或以原物之一部分分配於各
      共有人，他部分變賣，以價金分配於各共有人；民法第82
      3 條第1 項、第824 條第2 項分別定有明文。原告主張系
      爭土地為兩造所共有，各共有人之應有部分比例如附表所
      示，有部分共有人目前並在系爭土地上建屋使用等事實，
      業據其提出地籍圖謄本、土地登記謄本各1 份為證，並為
      被告所不爭執，應堪信為真實。而系爭土地並未受有不得
      分割之法令限制，亦無因物之使用目的不能分割或以契約
      訂有不分割期限之情形，則依前揭法條規定，各共有人自
      得隨時請求分割共有物，兩造間因共有人數眾多，就系爭
      土地之分割方法既未能達成完全一致之協議，則原告訴請
      法院裁判分割系爭土地，即無不合，應予准許。
（二）次按裁判分割共有物，屬形成判決，法院定共有物之分割
      方法，固應斟酌當事人之聲明、共有物之性質、經濟效用
      及全體共有人之利益等，而本其自由裁量權為公平合理之
      分配，但並不受當事人聲明、主張或分管約定之拘束；又
      分割共有物固不受分管契約之拘束，惟儘量依各共有人使
      用現狀定分割方法，以維持現狀，減少共有人所受損害，
      當不失為裁判分割斟酌之一種原則；最高法院93年度台上
      字第1797號、82年度台上字第1990號裁判意旨分別可資參
      照。經本院依職權會同兩造及苗栗縣通霄地政事務所（下
      稱通霄地政）人員勘驗現場結果，系爭土地上蓋有若干建
      物，均為被告所有，其位置如附圖所示：編號丙部分由被
      告子○○建屋使用；編號丁部分由被告辛○○、癸○○、
      壬○○、庚○○建屋使用；編號戊北側部分則為道路；此
      有本院民國98年6 月19日勘驗筆錄、當日所攝現場照片3
      幀、通霄地政測量人員所繪複丈成果圖等件在卷可稽，而
      兩造就系爭土地業已分別依上開分管位置利用多年，並蓋
      有多幢建物居住使用，自應儘量維持兩造之使用現狀，以
      作為各共有人分割後所取得土地概略位置之基準，並減少
      共有人因分割土地所造成之損害。
（三）原告主張依各共有人目前使用現狀之概略位置進行分割，
      即如附圖所示，將編號甲部分面積0.0531公頃由原告己○○取得；編號乙部分面積0.0176公頃由原告乙○○、丁○○、戊○○、丙○○、甲○○取得，並按應有部分比例每
      人各5 分之1 繼續維持共有；編號丙部分面積0.0531公頃
      由被告子○○取得；編號丁部分面積0.0887公頃由被告辛○○、癸○○、壬○○、庚○○取得，並按應有部分比例
      每人各4 分之1 繼續維持共有；編號戊部分面積0.0237公
      頃由兩造共同取得，並按附表所示之應有部分比例繼續維
      持共有，以作為對外通行之道路使用；而被告子○○、辛○○均已表示對於原告所主張各共有人之分得位置沒有意
      見，被告辛○○、癸○○、壬○○、庚○○等4 人亦已具
      狀陳明渠等4 人願意就所分得部分繼續維持共有，本院衡
      酌原告所主張前開分割方案，業已獲得較大持分面積之多
      數共有人同意，且係儘量依照各共有人目前建屋使用位置
      進行分配，並無明顯不當或違背公平之處，復無任何其他
      共有人就分割位置表示反對之意見，或提出其他更為適當
      之分割方式，堪認原告所主張之方案應屬合理可行之分割
      方法。至於被告辛○○雖另表示其認為如附圖編號甲、乙
      、丙、丁部分之前面（即編號戊之西側部分）不用留路云
      云，然因編號戊北側部分目前為系爭土地對外聯絡之道路
      ，倘若未於編號甲、乙、丙、丁部分前方留有通路，則其
      中編號甲、乙、丙部分於分割之後均將成為袋地，無法聯
      結北側道路對外通行，是該部分確有留設通路之必要，以
      使分得編號甲、乙、丙部分之共有人在土地分割之後得以
      對外為適當之聯絡通行。綜上所述，爰採行原告所主張之
      上開分割方案，將系爭土地予以分割，並由原告乙○○、
      丁○○、戊○○、丙○○、甲○○等5 人及被告辛○○、
      癸○○、壬○○、庚○○等4 人就其所取得之部分，於分
      割後分別按渠等原來之應有部分比例繼續維持共有。
四、本件事證已臻明確，兩造所提其餘攻擊防禦方法及證據經本
    院審酌後，核與判決結果不生影響，爰不一一論述，附此敘
    明。
五、訴訟費用負擔之依據：民事訴訟法第80條之1 、第81條第2
    款。
中    華    民    國    98    年    8     月    14    日
                  民事庭法  官  邱光吾
以上正本係照原本作成
如對本判決上訴，須於判決送達後20日內向本院提出上訴狀
                        書記官  葉燕蓉
中    華    民    國    98    年    8     月    14    日
附表：
┌─────────┬────────────────┐
│   所   有   人   │    應     有     部     分     │
├─────────┼────────────────┤
│     辛○○       │          1699/16000            │
├─────────┼────────────────┤
│     癸○○       │          1699/16000            │
├─────────┼────────────────┤
│     壬○○       │          1699/16000            │
├─────────┼────────────────┤
│     庚○○       │          1699/16000            │
├─────────┼────────────────┤
│     子○○       │             1/4                │
├─────────┼────────────────┤
│     己○○       │             1/4                │
├─────────┼────────────────┤
│     丁○○       │           331/20000            │
├─────────┼────────────────┤
│     戊○○       │           331/20000            │
├─────────┼────────────────┤
│     丙○○       │           331/20000            │
├─────────┼────────────────┤
│     甲○○       │           331/20000            │
├─────────┼────────────────┤
│     乙○○       │           331/20000            │
└─────────┴────────────────┘


司法院資訊處製作；財團法人民間司法改革基金會備份。
